臺灣台中地方法院民事判決　九十一年度婚字第五八○號
　　原　　　告　甲○○
　　被　　　告　乙○○
右當事人間請求離婚事件，本院判決如左：
    主      文
准原告與被告離婚。
訴訟費用由被告負擔。
　　事　　  實
甲、原告方面：
一、聲明：請求判准原告與被告離婚。
二、陳述：
  (一)兩造於民國（下同）五十四年九月十二日結婚，婚後育有子女鄒肇芬、鄒肇榮、
    鄒肇棠三人，熟料，被告除前曾於七十八年間因外遇離家出走外，復於九十年十
    二月十一日再度離家出走，棄家庭於不顧，迄今未歸。原告先後託好友、里長及
    兒子出面調解，皆遭被告拒絕；又申請區公所調解，被告亦未出席。被告無不能
    同居之正當理由離家，拒與原告履行同居生活，迄今未回家履行同居，亦置之不
    理，足認被告非但違反婚姻係夫妻共營共同生活之本旨。再者，於九十年六月十
    六日原告因病急診，商請被告陪同前往醫院，亦遭被告無故拒絕，而逕自至卡拉
    ０Ｋ唱歌玩樂。又於同年九月、十月間，原告先後發現被告寫予情夫之情書底稿
    二紙，其內容曖昧，語意纏綿，尤於信末自稱「愛你的心肝寶貝」。被告雖於九
    十一年四月間幾次返家，然被告皆為搬取物品、洗衣，或取信件即離去，因此被
    告之返家，根本談不上履行夫妻同居義務。又於九十一年八月七日，被告搬回六
    樓與鄒肇芬共住，亦僅為訴訟所為之權宜之計，幾次下樓都只是拿東西，甚且有
    一次說：「七月開鬼門關，我媽媽有沒有回來找妳」等語，也沒有噓寒問暖，且
    被告經常晚歸，原告作息正常，都被吵醒，又在房間洗澡、聽音樂噪音很大，被
    告說：「各過各的，不要管我」，顯見被告根本無心經營兩造之婚姻，及共度家
    庭生活，更遑論夫妻彼此扶持。至被告及子女鄒肇芬、鄒肇榮稱原告給被告臉色
    看，或擅自停伙之情事，原告並沒有不讓被告返家之舉動，亦無被告返家即給被
    告臉色看之情事，甚者，原告今年已高齡七十餘歲，且身體狀況亦不甚理想，二
    十年來曾七次住院，僅一次由被告送醫就診，被告從未在醫院陪宿照顧原告。是
    原告危恐無人照顧，豈有能力如被告所辯將其趕出門外，給被告臉色看之情事，
    被告所辯不過為卸責之詞。而子女鄒肇芬、鄒肇榮於前於法院之證詞，諒係偏袒
    迴護被告之詞。而被告主動不願意與原告同居，並非原告有何不正當行為，或拒
    絕被告返家，被告始無法與原告同居。被告前揭拒絕與原告同居之辯詞，純屬藉
    口託詞，顯不實在，亦足證被告離家甚久，且完全不關心原告。
  (二)另被告被告自九十年六月二十一日起拒絕與原告行房，且不理家務，原告有事與
    其商議，非但不理會，甚且辱罵原告，而被告不論是否在家，均日夜深鎖房門，
    且深夜大聲講電話或播放音樂，擾亂原告作息，均屢勸不聽。又於九十年六、七
    月間原告發現被告沒收原告一切信件，含大陸親友往來之書信，破壞親情，且被
    告長期離間原告與子女鄒肇芬、鄒肇榮之情感，致使子女鄒肇芬、鄒肇榮對原告
    不孝。另被告每有失物，在外均誣指原告竊取等，長久如此原告實已心力交瘁。
    按終日在外，濫交、行為不檢，深夜回家，聲響嚴重影響原告睡眠、不理家務、
    需索無度、日夜鎖緊房門拒絕行房、沒收原告重要信件文書及離家後未知會原告
    情形下，多次返家僅為搬取其個人物件等行為。為此，主張依民法第一千零五十
    二條第一項第三款及第五款規定請求判決離婚。
  (三)退萬步言，縱鈞院認被告前揭所為尚不該當民法第一千零五十二條第一項第三款
    不堪同居之虐待，或同法條第五款惡意遺棄他方在繼續狀態中之離婚要件，然夫
    妻間發生足以使婚姻難以維持之重大事由者，雖不符合該條第一項所列各款情形
    ，亦無不准依該法條第二項訴請離婚之理。徵之被告第一次離家，其動機為與異
    性不當交往，其九十年十二月十一日再次不告而別，可見其行為失檢，無心維繫
    婚姻；再被告既知原告身體及作息狀態，若誠摯地希望與原告共同生活，非僅搬
    至六樓即可達成，且原告數次請求好友、子女鄒肇棠及里長出面調解，被告猶置
    之不理，迄仍拒與原告共同生活，形同陌路，早已不營夫妻之共同生活，再者被
    告對原告生活情況，早已不加聞問，已無夫妻情份，且其不能同居之原因係由於
    被告逕自離家在外所致，被告分居在外並無正當理由，兩造間之婚姻既已生破綻
    而顯無回復之希望，應認兩造間存有難以維持婚姻之重大事由，兩造間之婚姻已
    生破綻，客觀上確實難以繼續維持婚姻共同生活，且顯無回復之希望，而其分居
    之責任應歸屬於被告，從而原告依上揭理由請求離婚，於法自無不合。為此本於
    民法第一千零五十二條第一項第五款、第二項之規定，訴請判決離婚。
貳、備位之訴部分：
一、聲明：被告應與原告同居。
二、陳述：兩造為夫妻，被告應履行同居之義務。如先位之訴部分為不利原告之判決
    ，懇請判決如備位聲明。
參、證據：提出情書二份、存證信函二份、台中市西區調解委員會通知影本及調解不
    成立證明書各乙份、信封封面乙份、原告胞弟來函乙份（均影本）、照片二紙為
    證，並請求傳訊證人即兩造子女鄒肇棠。
乙、被告方面：
一、聲明：請求駁回原告之訴。
二、陳述：
  (一)結婚迄今被告從未離家出走，然因原告長期言語暴力之不法侵害，擅自停伙，且
    誣告被告偷竊，致使被告身心重創，心力交瘁而被迫離家至女兒住處休養，該期
    間內回家即遭原告辱罵。況且原告於九十一年四月初換了五樓大門鎖，卻不給被
    告鑰匙，並且規定被告下午三時以後才能回家，甚且子女鄒肇棠帶被告回家，亦
    不可以，是原告故意製造被告離家之假象，以遂其離婚之目的。至九十年六月十
    六日原告腹瀉，被告與子女鄒肇棠規勸其就醫，是原告自己拒絕，被告從未在原
    告住院時，在外享樂，而不顧原告。
  (二)原告前後曾三次棄養被告於生活不顧，前後達五年之久，前二次被告四處打工養
    活自己，此次由子女撫養。之前原告經常以休學、停伙、離婚恐嚇或限制被告行
    動自由，大年初二不可回娘家、管制家中用水、瓦斯、用電及使用電話等，更控
    制被告思想情緒，全年無休，一切均得照其意，個人毫無個人尊嚴，而原告生性
    多疑、妄想、自私、權威、霸道、心胸狹窄、小氣、嘮叨，且主觀幼稚，很難相
    處。甚且被告要求裝冷氣、修浴缸，都成夢想，原告無情無義，凡事斤斤計較，
    始令人寒心。而兩造間婚姻關係，經親友多次調解，毫無效果，冰凍三尺，非一
    日之寒，此誠乃因原告人格有嚴重問題。原告數年前動輒叫被告滾，最近一年，
    變本加厲，說被告死皮賴臉，賴著不走，並限被告於九月份要搬出去，否則即讓
    被告進不了大門，是九十年十二月間，被告並非離家出走，誠因原告停伙等原告
    ，被告被迫住在女兒名下之套房，且離原告住處亦僅三百公尺，且或早或晚，均
    不時回家探望。九十一年四月初，原告尚更換門鎖，不給被告鑰匙，並規定被告
    回家時間，經被告寄出存證信函，原告始託里長轉交鑰匙給被告，足證被告自始
    未有離家出走之意。被告目前住處於原告住處之上一層，其用意也是希望能回五
    樓居住，就近關心原告，原告認被告惡意遺棄，實有誤會。
  (三)再原告欺淩被告已二十多年，長期被告均仰賴原告鼻息生活，忍辱偷生的過非人
    生活，現小孩長大，終於脫離苦海（心跳高至一百以上），是並非被告對原告精
    神上虐待，而是原告精神上有妄想症及雙重人格。原告指稱之精神重大虐待事項
    ，在客觀判斷上，屬於共同生活上可協調處理之事項，而斟酌雙方當事人之地位
    、教育程度及其他因素，亦非毫無溝通解決之情形，實無達如此恩斷義絕之境地
    ，被告亦願回原告之處所。
三、證據：提出存證信函二份、信函三封、便條紙乙份（均影本）及錄音譯文為證。
丙、本院依職權調閱九十年度婚字第一三三九號民事卷宗。
　　理　    由
一、兩造間夫妻關係現仍存續中，並育有子女鄒肇芬、鄒肇棠三人，有戶籍謄本附卷
    可稽。
二、按夫妻互負同居之義務。但有不能同居之正當理由者，不在此限，民法第一千零
    一條定有明文。又按夫妻之住所，由雙方共同協議之；未為協議或協議不成時，
    得聲請法院定之；法院為前項裁定前，以夫妻共同戶籍地推定為其住所，民法第
    一千零二條亦定有明文。是依民法第一千零零一條前段規定：「夫妻互負同居之
    義務」，而同居義務指永久同居而言，故夫妻為履行同居義務，經營共同生活，
    須決定共同住處，此乃婚姻本質之彰顯，故夫妻應以永久共同生活為目的，而互
    負履行同居之義務。第按住所係決定各項法律效力之中心地，然民法並未強制規
    定自然人應設定住所，且未明定應以住所為夫妻履行同居義務之唯一處所。再者
    ，自然人之住所固為決定各項法律效力之中心地，惟民法並未強制規定應以住所
    為夫妻履行同居義務之唯一處所，是夫妻履行同居義務之處所並不以住所為限（
    司法院大法官釋字第四五二號解釋參照）。故夫妻因雙方就業、照顧子女或扶養
    親屬等需要，協議在一定期間內以住所以外之處所為夫妻履行同居義務之處所，
    當無不可，然此亦不能免除於該他處互負同居之義務，且夫妻同居義務係對等之
    義務。經查，依兩造結婚後之登記住所，係設於台中市○區○○里○○路三一巷
    六號五樓，此為兩造所不爭執，則該處應認係屬兩造履行同居義務之處所地；又
    原告主張被告自九十年十二月十一日起離家出走，嗣於原告起訴後之九十一年八
    月七日，被告搬回上開處所之六樓與其子女鄒肇芬同住，惟迄未在上開五樓處所
    與原告共同生活乙情，亦為被告所不爭執，復據證人即兩造子女鄒肇棠到庭證述
    ：「去年農曆年就沒有吃團圓飯了，今年一整年都沒有住家裡。最近才搬回六樓
    住」等語（見本院九十一年九月五日審判筆錄第六頁），應認原告上揭主張為真
    實。惟查民法第一千零五十二條第一項第五款所謂『以惡意遺棄他方』，不僅須
    有違背同居義務之客觀事實，並須有拒絕同居之主觀情事始為相當（最高法院四
    十九年台上字第一二三三號判例參照）。申言之，除客觀上需有一方有負擔家
    庭生活費用之資力與義務，而故不支付，致他方不能維持相當生活者；無不能
    同居之正當理由，不履行同居之義務，致他方不能達夫妻共同生活之目的者之要
    件外，尚須被告有拒絕同居之主觀情事，惟依證人鄒肇棠於本院審理時證稱：「
    ‧‧‧我父親是很嚴謹一板一眼之人，我父親很注重生活細節，我不認為爸爸會
    十點十分一到沒回家就鎖門，單一個案是有，不至於常常鎖門。兩人經常為這件
    事在爭執。」「我知道兩人爭執但不清楚細節，我父親認為幾點要睡覺就電話催
    ，就鎖門睡覺了。」「是有停伙，但不清楚為何停伙，如果我爸爸沒有給錢就沒
    有辦法開伙，幾次我不清楚，但我知道有過」等語（見本院九十一年九月五日言
    詞辯論筆錄），據此，尚無法逕認被告是否因原告之鎖門或停伙等之行為，而無
    不能履行同居之正當事由。然夫妻互負同居及生活保持之義務，此二種義務如有
    一種不履行，得構成遺棄，惟所謂繼續狀態，民法未設有期限之限制，解釋上須
    有相當期間之繼續，如僅一時離開，尚不能謂為遺棄，且若遺棄狀態不繼續或已
    消滅，亦不符本款要件。是原告主張被告惡意遺棄，因被告與原告失和，且亦搬
    回同處六樓等，均非有拒絕同居之主觀情事，是原告前揭主張於法即有未合。
三、次按民法第一千零五十二條第一項第三款所稱「不堪同居之虐待」，應就具體事
    件，衡量夫妻之一方受他方虐待所受侵害之嚴重性，斟酌當事人之教育程度、社
    會地位及其他情事，是否已危及婚姻關係之維繫以為斷。若受他方虐待已逾越夫
    妻通常所能忍受之程度而有侵害人格尊嚴與人身安全者，即不得謂非受不堪同居
    之虐待。申言之，所謂不堪同居之虐待，包括身體及精神上受不堪同居之虐待。
    究竟有無此種虐待，須從夫妻之一方對待他方，是否處於誠摯基礎而為觀察。換
    言之，一方主張受他方不堪同居之虐待時，必須就雙方共同生活之全盤情況而觀
    察，以斷定其虐待事實之有無。徵之證人鄒肇棠於前述審理時證稱「我所知道爸
    爸沒有打媽媽，但我可以想像兩人爭吵時常發生，但我沒有看過。」「我父親沒
    有幽默感，兩人會發生爭執是認知問題，父親認為太太要經常在家裡，但我母親
    不希望婚姻像打卡。其實兩人個性不合，我個人認為個性、觀念不合，兩人相處
    在一起精神虐待」等語（見本院九十一年九月五日審判筆錄），且核與證人鄒肇
    芬、鄒肇榮於前訴（本院九十年度婚字第一三三九號）九十一年三月二十九日證
    述內容互核大致相符，且該證人鄒肇芬、鄒肇榮、鄒肇棠為被告之子女，誼屬至
    親，茍非有此事實，亦無維護偏袒任何一方之可能，堪認證人所言為真實。是兩
    造應係個性、性格、生活習慣、行為模式、用錢態度及年齡差距，而時常發生激
    烈口角或衝突之行為。況且原告就其主張被告終日在外，濫交、行為不檢，深夜
    回家，聲響嚴重影響原告睡眠、不理家務、需索無度、拒絕行房等情事，復未舉
    證以實其說，綜上各情，參互以觀，原告主張被告上開行為，給予原告身體上或
    精神上不可忍受之痛苦，致無從繼續保持共同生活之圓滿、安全及幸福，而屬不
    堪同居之虐待之情形，尚屬有距。是原告主張不堪被告同居之虐待，於法亦屬無
    據，無從准許。
四、至原告主張兩造婚姻已生破綻而無回復之希望，應斟酌破壞夫妻共同生活之具體
    情事，是否客觀上達於動搖夫妻之共同生活，而喪失維持婚姻之意欲為斷。換言
    之，原告所主張難以維持婚姻之事實，在客觀上是否已達於倘處於同一境況，任
    何人均將喪失維持婚姻意欲之程度以決之。經查：
    (1)本院就兩造婚姻生活、關係，訊問證人即兩造長子鄒肇棠，並提示附卷有關：
      「未經女主人允許請勿擅入」、「勿下毒便條紙」、「換鎖存證信函」、「情
      書」、「調解書」等，證人鄒肇棠一一證稱：「今年回去有看到，持續好幾個
      月，他們的關係就是這樣，兩人關係一直處於緊張狀態，我個人認為我父母的
      關係從我國中時就處於緊張狀態。我沒有問媽媽，溝通就各吹各的調。」「婚
      姻後期（這二、三年）我媽媽家事上比較疏忽，個性不合，我爸爸會看，我爸
      爸、媽媽有各自的洗手間，我父母經常會因生活瑣事爭執，協議至少有二、三
      次，我們子女認為這是雞毛蒜皮的事，兩人生活模式不同，父親比較嚴謹，母
      親比較注重人際關係，兩人感情不好，所以我母親就比較向外發展。」「我不
      知道是否在恐懼中，但她的婚姻生活不愉快，兩人都不愉快。我父親生活刻板
      ，生活上的約定，如果沒有做到，我認為他會停伙的。他們要求對方的，對方
      都做不到。沒有對錯問題，是個性問題。」「如果我是我父親我也會懷疑，不
      能百分之百證明但是合理的懷疑。主要她不在家的時間比較少，我爸爸在家時
      間比較多，但是沒有明確的證據。退步言，他們各自結婚人生還比較有意義。
      「發存證信函前我媽媽就搬出去了，當時我爸爸說他有東西遺失，要去報警。
      之後就把各自的房門上鎖。之後有無給鑰匙我不清楚，今年農曆年就沒有一起
      吃團圓飯。各說對己有利的事情，我沒有辦法分辨。」「去年農曆年就沒有吃
      團圓飯了，今年一整年都沒有住家裡。最近才搬回六樓住。」「我沒有看過這
      張便條紙，這是我爸爸字跡沒錯。我覺得這蠻合理，以我父親的角度，印象中
      我媽媽沒有讓我爸爸吃到不該吃的東西。如果勸合有天可能發生兇殺案，小時
      候印象中就是被他們發生爭吵聲吵醒，走到這一步就已很不堪」等語（見本院
      九十一年九月五日審判筆錄）；再者證人即二造長女鄒肇芬亦證稱：「母親有
      跟我們講過幾次想自殺，我們問她原因，她說父親會罵她、打她，她覺得精神
      上很痛苦」等語（參九十年度婚字第一三三九號民事卷九十一年三月二十九日
      訊問筆錄第三頁）；且證人鄒肇榮亦證稱：「我母親很年輕就嫁給父親，父親
      是軍人較有權威，母親從年輕就聽從我父親的，我父親就習以為常，我父親說
      一，母親不敢說二，在婚姻關係中，我父親根本不尊重我母親」等語（參同上
      卷第四頁），是衡之以上兩造子女前揭證詞，雖無法判定兩造婚姻之爭執中，
      何人有過失？何人無過失？何人過失比較重？但在子女主觀上，已認為兩造個
      性、性格、生活習慣、行為模式、用錢態度及年齡差距等，差距太大，導致兩
      造感情不睦，經常因細故發生磨擦。
    (2)次查兩造子女鄒肇芬於前訴離婚等事件中陳稱：「在家裡都是我母親聽從我父
      親，家中的家事都是我母親處理，我父親只有倒垃圾，大部分的家事如買菜、
      洗衣、煮飯等都是我母親在做，我不知道為何我父親說母親都不做家事。可能
      我父親認為母親沒有按照他的規定做家事，例如吃完飯沒有馬上洗碗，還有煮
      湯時不能開大火，五點準時要開電鍋，晚上十點十分一定要準時回家，如果不
      準時回家，父親說他就要鎖門。有幾次，母親就只好到民生路的套房住，結果
      我父親就說母親是離家出走。」「父親每月會給母親買菜的家用，如果母親沒
      有按照他的規定去做，父親就要停伙，這種情形已經發生三次，所以我們就養
      母親，我每個月會給母親五千元。」「父親每天都會罵母親，從早上七、八點
      起床，父親就開始罵母親，都是很習慣的罵，而且是罵三字經，連我休假在家
      ，他也是罵，我母親講電話時，父親也會罵，還說電話費超過三百元的話，就
      要母親自行負擔，而且有朋友打電話找我母親，父親也會在旁罵的很大聲，所
      以母親在房間裝另壹支電話，我不知父親為何在狀紙寫母親深夜吵鬧，我母親
      作息很正常，每天十點就寢，並沒有將電視或音響開的很大聲」等語（參九十
      年度婚字第一三三九號民事卷九十一年三月二十九日訊問筆錄第二、三頁）；
      且證人鄒肇榮亦證稱：「我母親很年輕就嫁給父親。」「父親針對母親的弱點
      ，知道母親容易擔心、無經濟能力，所以他才用訴訟方式來訴請離婚。有一次
      ，父親打母親，我母親逃到房間，父親一直敲門，因為母親鎖上門，他甚至向
      房間潑水，有幾次母親因為被父親毆打，逃到民生路的套房」等語（參九十年
      度婚字第一三三九號民事卷九十一年三月二十九日訊問筆錄第四頁），然就兩
      造婚姻期間之相處情形，證人鄒肇棠則持與證人鄒肇芬、鄒肇榮何不同之看法
      ，並陳稱：「就我所知道，我沒有看過父親毆打過母親。」「父親的人格比較
      威權，他有罵過母親，但是夫妻間的口角，口角的情形滿頻繁的，例如電鍋沒
      有準時在五點開，湯沒有用小火燉，我現在沒有住在家裡，父親因胃出血住院
      過幾次，但我知道有一次母親沒有去醫院，每次父親胃出血就去醫院，每次都
      是住院、出院，那次我不知道母親為何沒有去醫院。我父母都會在子女面前說
      對方的不是，我母親認為她是被害者，但父親認為她是不稱職的妻子。九二一
      之後我就搬離家中，當兵完到九二一之前，我只在家中住過一年，我認為他們
      兩人是個性不合、作息不合。他們的婚姻三十多年，我覺得前半段母親是相當
      稱職的母親，後面十年，或許在父親的觀念中，她不是很稱職」等語（參九十
      年度婚字第一三三九號民事卷九十一年三月二十九日訊問筆錄），綜上兩造子
      女之證詞觀之，子女鄒肇芬、鄒肇榮，與鄒肇棠間供述已出入不一，顯有瑕疵
      可指，子女主觀上就兩造間有關婚姻過咎之判斷，尚難憑採。惟揆之上情，兩
      造經常發生爭執，不能和諧相處，且彼此不能扶持，且依雙方共同生活之全盤
      情況而觀察，兩造認其精神上受有不可忍受之痛苦乙情，應堪可採。
    (3)又本院提示九十一年三月二十一日言詞辯論筆錄被告認其三十幾年生活在恐懼
      中乙情，訊問證人鄒肇棠，證人鄒肇棠答稱：「我不知道是否在恐懼中，但她
      的婚姻生活不愉快，兩人都不愉快。我父親生活刻板，生活上的約定，如果沒
      有做到，我認為他會停伙的。他們要求對方的，對方都做不到。沒有對錯問題
      ，是個性問題」等語（見本院九十一年九月五日言詞辯論筆錄第五頁），再觀
      之證人鄒肇棠描述兩造間之生活：「我父親沒有幽默感，兩人會發生爭執是認
      知問題，父親認為太太要經常在家裡，但我母親不希望『婚姻像打卡』。其實
      兩人個性不合，我個人認為個性、觀念不合，『兩人相處在一起精神虐待』。
      」「個性不合到這種程度，是『很離奇』。從小軟硬我們都勸過了。」「今年
      回去有看到，持續好幾個月，他們的關係就是這樣，兩人關係『一直處於緊張
      狀態』，我個人認為我父母的關係從我國中時就處於緊張狀態。我沒有問媽媽
      ，『溝通就各吹各的調』。」「我爸爸、媽媽有各自的洗手間，我父母經常會
      因生活瑣事爭執，協議至少有二、三次，我們子女認為這是雞毛蒜皮的事。」
      「他們『各自結婚』人生還比較有意義。」『如果勸合有天可能發生兇殺案』
      等語（參見本院九十一年九月五日言詞辯論筆錄）。觀之證人鄒肇棠前揭證詞
      ，雖無法判定爭執中，兩造間之過失，但在子女主觀上，認為兩造間存有太多
      不一樣，導致兩造感情不睦；且客觀上，婚姻關係誠摯相愛的基礎已不穩定，
      已無從保持共同生活之圓滿、安全及幸福，婚姻已生破綻，基礎亦已動搖，有
      如前述。是依雙方共同生活之全盤情況而觀察，原告認其精神上受有不可忍受
      之痛苦，尚非無由。再婚姻以夫妻之共同生活為其目的，夫妻本應以誠摯相愛
      為基礎，共同建立和諧美滿幸福之家庭。且夫妻結合，應立於兩性平等的地位
      ，維持其人性之基本尊嚴，相互尊重、忍讓，此乃夫妻和諧關係最重要之基礎
      ，依兩造之地位、教育程度等，客觀上，兩造並未保持其共同生活之圓滿、安
      全及幸福，或防止衝突之發生，並尊重對造，以增進情感之和諧，此實非受教
      育之人所應為，亦非夫妻相處之道。況且兩造無視於身為人父母應在子女面前
      享有之尊嚴，率爾在兩造子女面前以言詞暴力之方式傷害對造，此依一般社會
      通念已含有侮辱輕蔑對方之含意在內。依雙方共同生活之全盤情況而觀察，兩
      造稱受有不可忍受之痛苦。而兩造自九十年六月起即未同房，形同陌路，而婚
      姻中夫妻彼此扶持、尊重之特質蕩然無存，更遑論心靈之契合，宛如兩個個體
      分別存在，婚姻之意義盡失。兩造既不能和諧相處，已如前述，焉能冀望兩造
      維持正常之婚姻生活。另徵之被告答辯狀稱：「原告控制被告思想情緒，全年
      無休，一切均得照其意，個人毫無個人尊嚴，而原告生性多疑、妄想、自私、
      權威、霸道、心胸狹窄、小氣、嘮叨，且主觀幼稚，很難相處。甚且被告要求
      裝冷氣、修浴缸，都成夢想，原告無情無義，凡事斤斤計較，始令人寒心。」
      「兩造間婚姻關係，經親友多次調解，毫無效果，冰凍三尺，非一日之寒，此
      誠乃因原告人格有嚴重問題。」「再原告欺淩被告已二十多年，長期被告均仰
      賴原告鼻息生活，忍辱偷生的過非人生活，現小孩長大，終於脫離苦海（心跳
      高至一百以上）」等語（參被告九十一年六月二十八日答辯狀），是依上情節
      以觀，被告亦認二造間之婚姻亦存有重大破綻，本院另審酌原告所提之證據及
      證人證詞，自應認原告主張兩造婚姻存在難以維持婚姻之重大事由乙情，核屬
      有據可採。
五、第按民法第一千零五十二條第二項之抽象離婚事由，係以「有前項（即第一項具
    體離婚事由）以外之重大事由，難以維持婚姻者，夫妻之一方得請求離婚但其事
    由應由夫妻之一方負責者，僅他方得請求離婚」為要件。是對於家庭生活之美滿
    幸福，有妨礙之情形，即得認其與此之所謂難以維持婚姻之重大事由相當（最高
    法院七十九年台上字第一○四○號判決及八十六年度第二次民事庭會議決議可資
    參照）。至於是否有難以維持婚姻之重大事由，其判斷標準為婚姻是否已發生破
    綻而無回復之希望，此不可僅由原告已喪失維持婚姻意欲之主觀面加以認定，而
    應依客觀的標準，即難以維持婚姻之事實，是否已達於倘處於同一境況，任何人
    均將喪失維持婚姻希望之程度以決之（最高法院八十七年度台上字第一三○四號
    判決意旨參照）。再按婚姻係以夫妻之共同生活為目的，配偶應互信互賴、相互
    協力，以保持共同生活之圓滿、安全及幸福，因而夫妻應相互尊重以增進情感和
    諧及誠摯之相處，此為維持婚姻之基礎，若此基礎不復存在，致夫妻無法共同生
    活，無復合之可能者，即應認有難以維持婚姻之重大事由存在。另參諸最高法院
    八十六年度台上字第六○六號判決要旨載：「民法親屬編於七十四年修正後，於
    第一千零五十二條增列第二項離婚事由之概括規定，准『有前項以外之重大事由
    ，難以維持婚姻者，夫妻之一方得請求離婚』，其目的在使夫妻請求裁判離婚之
    事由較富彈性。是夫妻間發生之情事，苟足使婚姻難以維持，即無不准依該條第
    二項訴請離婚之理，不因當事人併據同一事實主張有該條第一項離婚原因而有不
    同」。暨同院八十六年三月四日八十六年度第二次民事庭會議決議載：「民法親
    屬編於民國七十四年修正後，於第一千零五十二條增列第二項離婚事由之概括規
    定，其目的在使夫妻請求裁判離婚之事由較富彈性。是夫妻間發生足使婚姻難以
    維持之重大事由者，雖不符合該條第一項所列各款情形，亦無不准依該法條第二
    項訴請離婚之理」等見解，可知為符合現代多元化社會生活需要，使裁判離婚之
    事由較富彈性，當婚姻破裂，夫妻已無共同生活之實質時，即得請求離婚。
六、揆之上情，按民法第一千零五十二條第二項規定「有前項以外之重大事由，難以
    維持婚姻者，夫妻之一方得請求離婚。但其事由應由夫妻之一方負責者，僅他方
    得請求離婚。」，此項立法究係為破綻主義或有責主義，尚有爭議。有認為從七
    十四年修正理由「舊法關於裁判離婚原因之規定，係採列舉主義，僅以本條所列
    十款原因為限，過於嚴格，現在各國立法例，多兼採概括主義以應實際需要，爰
    增列第二項上段規定，較富彈性。」，以及第二項因有「但其事由應由夫妻之一
    方負責者，僅他方得請求離婚」之限制，認為第二項仍屬有責主義之規定，目的
    僅係在補充第一項列舉原因之不足，而以「難以維持婚姻之重大事由」，作為概
    括有責原因，然而大部分學說及實務見解則認第二項之規定為破綻主義之立法規
    定。破綻主義與有責主義之立法不同，雖為破綻主義分為積極破綻主義及消極破
    綻主義，然而消極破綻主義實屬有責主義，因僅能由無責之一方對有責之他方訴
    請離婚，有責之一方不能為離婚之請求。而積極破綻主義為符合公平及誠實信用
    原則，則非不得特設例外規定予以排除適用。我國現行法第一千零五十二條第二
    項僅規定，破綻事由發生應由一方負責者，僅他方得請求離婚。但對於婚姻破綻
    原因之造成，雙方均無可歸責時，或雙方均有過失者，得否請求離婚，並未規定
    。惟此項立法接近於積極破綻主義之立法方式，即凡婚姻破裂難以維持繼續者，
    夫妻之一方均得訴請離婚，但基於公平原則，例外特設「其事由應由一方負責者
    ，僅他方得請求離婚」之限制，亦即符合但書之構成要件者，應為「其事由應由
    一方負責」，如雙方均應負責或均不應負責者，即與但書之構成要件不相當。質
    言之，如婚姻破裂之原因，雙方均無可歸責事由時（如平常意見分歧、人生觀不
    同、價值觀差異甚大），則夫妻雙方均可依此項請求離婚。又如婚姻破裂之原因
    ，應由夫妻之一方負責者，僅他方得請求離婚。又係可歸責於夫妻雙方之共同事
    由者（如夫妻均有外遇、賭博、酗酒、浪費財產等），因但書部分參照修正理由
    說明，係為求公允始增設但書之規定。故難以維持婚姻之重大事由，夫妻雙方均
    須負責時，應比較衡量雙方之有責程度，僅責任較輕之一方得向責任較重之他方
    請求離婚，如雙方之有責程度相同，則雙方均得請求離婚（最高法院八十八年台
    上字第一五一五號、八十九年台上字第二三一六號、九十年台上字第一九六五、
    二二一五判決、台灣高等法院暨所屬法院八十九年法律座談會彙編第50-55頁參
    照）。
七、揆之上開法律之立法意旨，按婚姻係男女以終生生活為目的之共同生活關係，此
    共同生活體，倘事實上已經分居各自獨立生活，雙方誠摰互信之感情基礎，已經
    不復存在。再者，夫妻更應互相協力保持共同生活之圓滿及幸福，互負誠實義務
    ，此為維繫婚姻所必要，倘夫妻之一方發生感情上之出軌，實有礙於他方配偶之
    人格尊嚴。況且被告若誠摯地希望與原告共同負起對家庭之責任，被告更應勉力
    為之，然被告竟離家他去，棄丈夫子女於不顧，縱現居住在原告樓上（六樓），
    仍未與原告共營家庭生活，被告不思婚姻乃一男一女之兩性結合，以組織家庭，
    共同生活為目的，且夫妻生活貴在相互扶持，且此依社會上一般觀念為體察，被
    告上開行為，著實對兩造的家庭產生不良的影響。是綜上各情，參互以觀，兩造
    既自九十年十二月十二日起即已分居，早於同年六月間已不營夫妻之共同生活，
    兩造宛如兩個個體分別存在，婚姻之意義盡失，而同居及互相扶助乃夫妻關係最
    重要之基礎，捨此則難期婚姻關係之穩定與健全。是依上情，兩造既於個性及生
    活方式上皆已形同陌路，顯然已無法經營夫妻之共同生活，婚姻中夫妻彼此扶持
    之特質蕩然無存，更遑論心靈之契合，再斟酌婚姻關係中當事人雙方時常發生激
    烈衝突之行為、生活及用錢態度、年齡差距、性格、教育程度、別居原因及其時
    間、雙方關係可能需以卷附之協議書、和解書之契約方式維繫等綜合考量，應認
    兩造間存有難以維持婚姻之重大事由，且不能同居之原因係由於被告逕自離家在
    外所致，被告並無不同居之正當事由，則雙方已無夫妻之情分，現亦無夫妻共同
    生活之實，此顯與婚姻係一男一女之兩性結合，以組織家庭，共同生活為目的之
    宗旨相違背，而被告就其未能與原告共同生活，復未舉證其有正當理由，綜上所
    述，本件原告主張兩造間有不能維持婚姻之重大事由，核屬有據，而兩造間之婚
    姻既已生破綻，而顯無回復之希望，否則，勉強維持婚姻之形式，反而會對雙方
    各自追求幸福生活之機會造成不必要之限制。是兩造個性不合，時生爭執，已無
    夫妻之情，進而分居，難謂應由夫妻之一方負責，原告據此提出離婚之請求，洵
    屬正當。本院參酌上開事證，認為兩造間之婚姻已生破綻，客觀上確實難以繼續
    維持婚姻共同生活，且顯無回復之希望。而就兩造長期以來，皆未能協力謀求夫
    妻感情之和諧，以及就前揭爭執之責任歸屬，比較衡量兩造婚姻破裂之原因，難
    謂應由夫妻之一方負責，揆之上開說明，原告依上揭理由請求離婚，為有理由。
    從而原告依民法第一千零五十二條第二項請求判決離婚，洵屬正當，應予准許。
八、本件事實已臻明確，兩造其餘之攻擊及防禦方法，並不影響本件本訴及反訴之判
    斷，爰不予一一調查審究，並此敘明。
十、據上論結，本件原告之訴為有理由，依民事訴訟法第七十八條，判決如主文。
中　　　華　　　民　　　國　　九十一　　年　　　十　　　月　　 十一 　　日
                         　　　　　　   臺灣臺中地方法院家事法庭
                            　　　　　　　　法   　官　 楊  熾  光
右正本證明與原本無異。
如不服本判決，應於送達後廿日內，向本院提出上訴狀並表明上訴理由，如於本判決
宣示後送達前提起上訴者，應於判決送達後廿日內補提上訴理由書（須附繕本）。
中　　　華　　　民　　　國　　九十一　　年　　　十　　　月　　 十一 　　日
                                             法院書記官  何  俞  瑩
